# 企业合并准则的定义问题

提问人：光板 时间：2010-06-05 16:14:39
某上市公司年报披露：
营业外收入其他项目中主要系本公司 2009 年 8 月折价收购ABC公司××业务，按《企业会计准则第 20 号——企业合并》之规定，非同一控制下企业合并交易价格小于可辨认资产公允价值部分确认的“营业外收入”2000万元。
事情是这样（时间及金额为虚构，其他为事实）：
某公司为一上市公司， 2009 年 1 月份拟以 2000 万元的价格收购ABC公司的XX事业部而不是该ABC公司， 2009 年 8 月份收购成功，XX事业部移交该上市公司控制，该上市公司对XX事业部进行评估，评估值为 4000 万元，该上市公司账务处理：
借：原材料 500 万 固定资产 3500 万 贷：银行存款 2000 万 营业外收入 2000 万
本人认为：该上市公司偷换了企业会计准则中企业合并的概念，企业合并中的“企业”应该是指具有独立法人资格并有相应业务的一个经济实体，而非一个事业部或一条生产线。该评估增资不应该进行账务处理，账务处理应为： 借：原材料 500 万 固定资产 1500 万 贷：银行存款 2000 万
该年度企业利润审计报告显示 500 万元，实际情况为亏损 1500 万元，高估利润 2000 万元。所以出具报告的会计师事务所涉嫌出具虚假审计报告。
我的理解是否正确，请各位同行指正。谢谢了
[ 本帖最后由 光板 于 2010-6-5 16:17 编辑 ]

回答人：chenyiwei
回复 楼主 光板 的帖子会计准则中的企业合并应当基于实质重于形式的原则确定。在存在控制权转移的前提下，即使被购买方本身不是一个独立的法人企业，但构成准则所指的“业务”的，也应当按照企业合并的原则处理；反之，如果被购买方不构成业务，即使具有一个法人的外壳，也不作为企业合并处理。 不过，如果真的是上市公司收购事业部产生大额的负商誉，就需要重点关注：（ 1 ）可辨认资产评估的公允性；（ 2 ）交易作价的公允性；（ 3 ）交易对方与公司是否为隐蔽的关联方关系，或者上市公司的大股东在这一过程中起到了什么作用。

回答人：chenyiwei
回复 藤椅 光板 的帖子在现行企业会计准则体系下，同一控制下的交易被认定为企业合并和被认定为非企业合并的资产交易，其会计处理结果是完全不同的。前者依据账面价值，后者依据公允价值或者实际支付的对价金额。虽然不合理，但准则就是这样规定的。同一控制下企业合并以账面价值为会计处理基础，的确很容易引发利润操纵。